【裁判字號】    98,自,7
【裁判日期】    980901
【裁判案由】    妨害名譽
【裁判全文】
臺灣新竹地方法院刑事判決                 98年度自字第7號
自  訴  人  乙○○
自訴代理人  劉雅萍律師
被      告  甲○○
                      號
上列被告因妨害名譽案件，經自訴人提起自訴，本院判決如下：
    主  文
甲○○意圖散布於眾，而指摘足以毀損他人名譽之事，處罰金新
臺幣肆仟元，如易服勞役，以新臺幣壹仟元折算壹日。
    事  實
一、甲○○於民國98年3 月26日上午至新竹縣竹東鎮○○路88號
    2 樓竹東鎮民代表會議事堂旁聽鎮民代表討論新竹縣竹東鎮
    ○ ○○ 道路是否開闢拓寬一案，於同日上午11時30分許至議
    事堂外，見北視新聞記者丙○○正在訪問乙○○，因而上前
    表示希望接受採訪未果，竟基於意圖散布於眾，指摘足以毀
    損他人名譽之事之故意，於多數人能共見聞之上開場所，對
    在場之新聞媒體記者稱：「你怎麼不訪問我，你是否收了她
    的紅包」等不實言論，足以毀損乙○○之名譽。
二、案經自訴人乙○○提起自訴。
    理  由
一、自訴人、自訴代理人及被告對於以下本院作為判斷依據之各
    項證據資料，均同意或不爭執其證據能力，本院審酌該等言
    詞供述及書面作成時之情況認為適當，均無不宜作為證據之
    情事，依刑事訴訟法第159 條之5 規定，均得作為證據，合
    先敘明。
二、訊據被告甲○○固坦承曾於上開時、地說：你是不是有收賄
    ，不然為何她可以講，我不可以講等語，惟矢口否認有何誹
    謗之犯行，辯稱：當時是對著記者講，並不是對著自訴人說
    ，不認為這有何誹謗自訴人之行為云云。經查：
  (一)被告甲○○於98年3 月26日上午至新竹縣竹東鎮○○路88號
    2 樓竹東鎮民代表會議事堂旁聽鎮民代表討論新竹縣竹東鎮
    ○ ○○ 道路是否開闢，於同日上午11時30分許，在議事堂外
    面見北視新聞記者丙○○訪問自訴人乙○○時，被告因表示
    能夠接受訪問未果，乃稱：「你怎麼不訪問我，你是否收了
    她的紅包」等語乙節，經證人即北視採訪記者丙○○於本院
    審理時結證稱：當天有採訪自訴人乙○○，因為自訴人乙○○係反對開路一方之代表發言人，沒有採訪被告甲○○，我
    記得被告有說他也要講，在混亂中有聽到紅包2 個字，但是
    狀況不清楚等語（見本院卷第46頁至第49頁）；證人即北視
    新聞攝影記者丁○○於本院審理結證稱：當天北視採訪自訴
    人乙○○由我負責攝影，我們是從議事堂裡面請自訴人乙○○出來外面專訪，被告在我背後大聲咆哮說「你怎麼不訪問
    我，你是否收了她的紅包」，我就說「我們會平衡報導，待
    會再訪問妳」，後面就有1 個男的把她拉走，之後情況我就
    不知道因為我們就離開了，當時被告站在我左後方大約5 公
    尺處，被告講話聲音很大聲等語（見本院卷第57頁至第59頁
    ），是被告確有在前揭時、地稱：「你怎麼不訪問我，你是
    否收了她的紅包」等語應堪認定為真。
  (二)本院進一步應審究者為，被告上開所陳言詞內容，是否以足
    以毀損自訴人之名譽？
    按「意圖散布於眾，而指摘或傳述足以毀損他人名譽之事者
    ，為誹謗罪，處1 年以下有期徒刑、拘役或500 元以下罰金
    」，刑法第310 條第1 項定有明文，故誹謗罪之成立，除行
    為人在客觀上有指摘或傳述足以毀損他人名譽之事實外，尚
    須主觀上有毀損他人名譽之故意，始具構成要件該當性，惟
    行為人主觀上是否具有構成要件故意，須依當時具體情況客
    觀判斷之，又刑法第311 條則明定阻卻違法事由，倘行為人
    主觀上係以「善意」發表言論而客觀上符合該條各款之一所
    定之要件者，縱其言論足以造成毀損他人名譽之結果，亦阻
    卻其違法性。蓋言論自由為人民之基本權利，為憲法第11條
    所明文保障，具有實現自我、溝通意見、追求真理、滿足人
    民知的權利，形成公意，促進各種合理的政治及社會活動之
    功能，乃維持民主多元社會正常發展不可或缺之機制，國家
    應給予最大限度之保障。則於個人名譽之保障及言論自由之
    實現間，究應如何取捨，自屬嚴肅之課題。基此，司法院大
    法官釋字第509 號解釋認為：「刑法第310 條第3 項前段規
    定：『對於所誹謗之事，能證明其為真實者，不罰』，係以
    指摘或傳述足以毀損他人名譽事項之行為人，其言論內容與
    事實相符者為不罰之條件，並非謂行為人必須自行證明其言
    論內容確屬真實，始能免於刑責。惟行為人雖不能證明言論
    內容為真實，但依其所提證據資料，認為行為人有相當理由
    確信其為真實者，即不能以誹謗罪之刑責相繩，亦不得以此
    項規定而免除檢察官或自訴人於訴訟程序中，依法應負行為
    人故意毀損他人名譽之舉證責任，或法院發現其為真實之義
    務」之意旨，即明確揭示行為人縱不能證明其言論內容為真
    實，然若能舉出相當證據資料足證其有相當理由確信其言論
    內容為真實者，即不得遽以誹謗罪相繩；反之，若行為人所
    提出之證據資料，不足以證明其具有相當理由確信誹謗內容
    為真實，自不能因此免責而不受處罰。再按刑法第311 條第
    3 款規定「以善意發表言論，對於可受公評之事，而為適當
    之評論者」不罰，其中所謂「以善意發表言論」係指非出於
    惡意而發表言論，表意人只要係針對公益有關之事提出其主
    觀意見或評論，而非以損害他人名譽為唯一目的者，即可推
    定表意人係出於善意，而所謂「可受公評」，係指依其事件
    性質與影響，應受公眾之評論評斷或批評者而言，至於是否
    屬可受公評之事，其標準如何，則應就具體之事件，以客觀
    之態度，社會公眾之認知及地方習俗等資為審認，一般而言
    ，凡涉及國家社會或多數人之利益者，皆屬之；所謂「適當
    之評論」，即其評論不偏激而中肯，未逾越必要範圍之程度
    者而言，至其標準仍應就社會一般之通念，以客觀之標準決
    之。故若該事實係可受公評且與公共利益有關時，行為人對
    之以善意所為之陳述或評論仍須適當，始足該當刑法第311
    條第3 款不罰之要件。至若並無該事實存在，或無其他證據
    證明其所陳述或評論之事實存在，卻藉由影射、隱喻方式，
    使人產生該事實可能存在之誤認，進而對該事實相關人員之
    品德、操守產生質疑，則此種作為，難謂對於遭影射、隱喻
    之人員名譽無何侵害，亦難援引所謂言論自由作為其行為正
    當化之理由。查被告甲○○所為「你怎麼不訪問我，你是否
    收了她的紅包」等言詞，用詞淺白通俗，一般人在聽聞後，
    難免生有自訴人乙○○是否真有行賄證人即北視新聞記者丙○○、丁○○以獲得採訪機會之聯想及誤會，是該等言論顯
    足以貶損自訴人乙○○在社會上之評價，灼然甚明。又被告
    所為之上開陳述，其語意中並無任何詞語足使聽聞者可資認
    定其陳述內容係渠個人之判斷而僅屬主觀意見之表達，而顯
    係就「你怎麼不訪問我，你是否收了她的紅包」為一客觀事
    實之陳述，是被告自必須提出使其有相當理由確信其為真實
    之證據資料以支持其言論，然查，被告並無提出證據向記者
    收賄之證據；綜上所述，足認被告對於其所陳述「你怎麼不
    訪問我，你是否收了她的紅包」等語，並無任何證據資料足
    以使其相信其為真實。被告辯稱並無誹謗自訴人之惡意，不
    構成誹謗罪云云，揆諸上開說明，自不足採。
  (三)綜上，本件被告事證明確，其犯行堪以認定，應依法論科。
三、核被告所為，係犯刑法第310 條第1 項之誹謗罪。爰審酌被
    告與自訴人係因新竹縣竹東鎮開路與否意見不一，被告見自
    訴人接受媒體記者訪問，亦想向媒體記者表達本身意見未果
    ，竟未斟酌用語言行而出言誹謗自訴人，犯後否認犯罪，亦
    未與自訴人和解之態度及其如卷附前科紀錄表所示無前科之
    素行、對自訴人名譽造成傷害等一切情狀，量處如主文所示
    之刑，並諭知易服勞役之折算標準。
據上論斷，應依刑事訴訟法第343 條、第299 條第1 項前段，刑
法第310 條第1 項、第42條第3 項，刑法施行法第1 條之1 第1
項、第2 項前段，判決如主文。
中    華    民    國    98    年    9     月    1     日
                  刑事第四庭  法  官  朱美璘
以上正本證明與原本無異。
如不服本判決應於收受判決後10日內向本院提出上訴書狀，並應
敘述具體理由。其未敘述上訴理由者，應於上訴期間屆滿後20日
內向本院補提理由書(均須按他造當事人之人數附繕本)「切勿逕
送上級法院」。
中    華    民    國    98    年    9     月    1     日
                              書記官  楊嘉惠
附錄本案論罪科刑法條：
中華民國刑法第310條
意圖散布於眾，而指摘或傳述足以毀損他人名譽之事者，為誹謗
罪，處 1 年以下有期徒刑、拘役或 5 百元以下罰金。
散布文字、圖畫犯前項之罪者，處 2 年以下有期徒刑、拘役或 1
千元以下罰金。
對於所誹謗之事，能證明其為真實者，不罰。但涉於私德而與公
共利益無關者，不在此限。


司法院資訊處製作；財團法人民間司法改革基金會備份。
